ACORDAO-COMPLETO-2521894

ACÓRDÃO 1165/2022 ATA 19/2022 - PLENÁRIO

VISTOS, relatados e discutidos estes autos de Consulta formulada pelo Presidente do Tribunal Regional Federal da 1ª Região, acerca da possibilidade da concessão do abono de permanência em face da implementação dos requisitos necessários à aposentadoria especial de servidor com deficiência.
ACORDAM os Ministros do Tribunal de Contas da União, reunidos em Sessão do Plenário, diante das razões expostas pelo Relator, em:
9.1. nos termos do art. 265 do Regimento Interno deste Tribunal, não conhecer da consulta, tendo em vista a ausência de legitimidade da autoridade signatária e seu vínculo expresso com caso concreto;
9.2. informar à Presidência do Tribunal Regional Federal da 1ª Região que, atualmente, a matéria é disciplinada nos arts. 8º e 22, caput, da Emenda Constitucional 103/2019, e, antes da sua promulgação, era regulamentada na Instrução Normativa MPS 2/2014;
9.3. dar ciência deste Acórdão ao Presidente do Tribunal Regional Federal da 1ª Região, informando que o teor integral das peças que o integram (Relatório e Voto) poderá ser obtido no endereço eletrônico www.tcu.gov.br/acordaos.

Consulta sobre a possibilidade ou não de tribunal do Poder Judiciário da União conceder a seus magistrados e servidores abono de permanência, previsto no artigo 40, § 19, da Constituição Federal, por implemento dos requisitos necessários à concessão de aposentadoria especial relativa a portador de deficiência, prevista no artigo 40, § 40, I, da Constituição Federal.

Tribunal Regional Federal da 1ª Região.

3. Interessados/Responsáveis: não há.

13.1. Ministros presentes: Ana Arraes (Presidente), Walton Alencar Rodrigues, Benjamin Zymler, Augusto Nardes, Aroldo Cedraz, Jorge Oliveira e Antonio Anastasia (Relator).
13.2. Ministro-Substituto convocado: Augusto Sherman Cavalcanti.
13.3. Ministro-Substituto presente: André Luís de Carvalho.

ANTONIO ANASTASIA

Trata-se de consulta formulada pelo Presidente do Tribunal Regional Federal da 1ª Região (TRF-1) , nos seguintes termos (peça 2) :
É admissivel que tribunal do Poder Judiciário da União conceda a seus magistrados e servidores abono de permanência, previsto no artigo 40, §19, da Constituição Federal, por implemento dos requisitos necessários à concessão de aposentadoria especial relativa a portador de deficiência, prevista no artigo 40, § 4°, I, da Constituição Federal?
2.	Reproduzo a seguir, com ajustes de forma, o teor principal da instrução conclusiva lavrada no âmbito da então Secretaria de Fiscalização de Pessoal (Sefip) , cuja proposta de encaminhamento foi endossada pela direção da unidade (peças 5 a 7) :
 (...) 
HISTÓRICO
2. 	A consulta foi sintetizada como segue, com a ressalva de que o dispositivo mencionado referente à concessão de aposentadoria especial relativa a portador de deficiência é anterior à Emenda Constitucional 103/2019, que o modificou (peça 4, p. 3) :  (...) [teor já reproduzido].
3.	O consulente apresentou as razões de fato e de direito que motivaram a consulta (peça 4, p. 3) . Ademais, a consulta encontra-se devidamente instruída com o parecer de órgão de assistência técnica (peça 4, p. 6) , conforme recomenda o RITCU (art. 264, § 1º) , embora debruçando-se sobre caso concreto. Uma vez que a resposta a consulta tem caráter normativo e constitui prejulgamento da tese, mas não do fato ou caso concreto (art. 264, § 3º) , as particularidades deste serão desconsideradas, de molde que seja possível aproveitar o que o órgão de assistência tem a contribuir com o tema - mas apenas no que se refere às considerações "em tese". Cabe observar, ainda, que tais contribuições, bem como as razões de fato e de direito apontadas pelo consulente, foram redigidas antes da EC 103/2019, a qual provocou profunda reforma nos sistemas previdenciários brasileiros. 
EXAME DE ADMISSIBILIDADE
4. 	Entende-se que a consulta preenche os requisitos de admissibilidade constantes no art. 264 do Regimento Interno do TCU, por conter a indicação precisa do seu objeto, ser formulada articuladamente e instruída, sempre que possível, com parecer do órgão de assistência jurídica da autoridade consulente (§ 1º) , além do que está demonstrada a pertinência temática da consulta à área de atribuição da instituição consulente (§ 2º) . 
5.	No que concerne à questão da legitimidade para formular consultas ao TCU, o inciso V do art. 264 do RITCU está, excepcionalmente, sendo tomado em seu sentido mais lato, de forma a ser possível o enfrentamento, por parte desta Corte de Contas, de tema de tão grande relevância, a exemplo do que já fora decidido pelo TCU em outros processos de consulta, como naqueles que geraram os Acórdãos 892/2012 e 3.129/2010, ambos do Plenário e de relatoria do Ministro Valmir Campelo. Além disso, nota-se que a consulta se restringiu a apenas a uma das hipóteses de aposentadoria especial, quando, na verdade, outras hipóteses podem ser tratadas de forma semelhantes, conforme § 4º-A, § 4º-B e § 4º-C do art. 40 da Constituição Federal/1988, na nova redação conferida pela Emenda Constitucional 103/2019. Veja-se:
Art. 40. (...) 
§ 4º É vedada a adoção de requisitos ou critérios diferenciados para concessão de benefícios em regime próprio de previdência social, ressalvado o disposto nos §§ 4º-A, 4º-B, 4º-C e 5º.   (Redação dada pela Emenda Constitucional nº 103, de 2019) 
§ 4º-A. Poderão ser estabelecidos por lei complementar do respectivo ente federativo idade e tempo de contribuição diferenciados para aposentadoria de servidores com deficiência, previamente submetidos a avaliação biopsicossocial realizada por equipe multiprofissional e interdisciplinar.  (Incluído pela Emenda Constitucional nº 103, de 2019) 
§ 4º-B. Poderão ser estabelecidos por lei complementar do respectivo ente federativo idade e tempo de contribuição diferenciados para aposentadoria de ocupantes do cargo de agente penitenciário, de agente socioeducativo ou de policial dos órgãos de que tratam o inciso IV do caput do art. 51, o inciso XIII do caput do art. 52 e os incisos I a IV do caput do art. 144.  (Incluído pela Emenda Constitucional nº 103, de 2019) 
§ 4º-C. Poderão ser estabelecidos por lei complementar do respectivo ente federativo idade e tempo de contribuição diferenciados para aposentadoria de servidores cujas atividades sejam exercidas com efetiva exposição a agentes químicos, físicos e biológicos prejudiciais à saúde, ou associação desses agentes, vedada a caracterização por categoria profissional ou ocupação.  (Incluído pela Emenda Constitucional nº 103, de 2019) .
6.	Assim, também nesse sentido será dada maior abrangência à consulta, por medida de economia processual, vez que os fundamentos, no que diz respeito à concessão de abono de permanência, são exatamente os mesmos. 
EXAME TÉCNICO
7.	Passou a prever a Constituição Federal/1988 que, observados critérios a serem estabelecidos em lei do respectivo ente federativo, o servidor titular de cargo efetivo que tenha completado as exigências para a aposentadoria voluntária e que opte por permanecer em atividade poderá fazer jus a um abono de permanência equivalente, no máximo, ao valor da sua contribuição previdenciária, até completar a idade para aposentadoria compulsória (art. 40, § 19, na redação dada pela Emenda Constitucional 103/2019) . 
8.	Por outro lado, a Constituição Federal/1988 passou a preconizar, a partir da EC 103/2019, que poderão ser estabelecidos por lei complementar do respectivo ente federativo idade e tempo de contribuição diferenciados para a aposentadoria de: a) servidores com deficiência, previamente submetidos a avaliação biopsicossocial realizada por equipe multiprofissional e interdisciplinar (art. 40, 4º-A) ; b) ocupantes do cargo de agente penitenciário, de agente socioeducativo ou de policial dos órgãos de que tratam o inciso IV do caput do art. 51, o inciso XIII do caput do art. 52 e os incisos I a IV do caput do art. 144 (art. 40, 4º-B) ; e c) servidores cujas atividades sejam exercidas com efetiva exposição a agentes químicos, físicos e biológicos prejudiciais à saúde, ou associação desses agentes, vedada a caracterização por categoria profissional ou ocupação (art. 40, 4º-C) .
9.	A questão que se coloca consiste em deslindar se, uma vez implementados os requisitos para a aposentação voluntária especial preconizados nos dispositivos constitucionais retromencionados, é cabível o pagamento do abono de permanência previsto no § 19 do art. 40 da Constituição Federal/1988. A legislação era bastante lacunosa à época da consulta, no que se diz respeito a essas aposentadorias especiais, quadro que se alterou após a publicação da emenda, conforme veremos. 
10.	A EC 103/2019 assegurou o usufruto do abono de permanência para os servidores em geral que, na data de sua publicação, já tivessem cumpridos os requisitos para aposentação (art. 3º) . Assegurou-o também para os servidores federais com deficiência e aqueles enquadrados em uma das regras de transição previstas naquela emenda constitucional, conforme segue: 
Art. 8º Até que entre em vigor lei federal de que trata o § 19 do art. 40 da Constituição Federal, o servidor público federal que cumprir as exigências para a concessão da aposentadoria voluntária nos termos do disposto nos arts. 4º, 5º, 20, 21 e 22 e que optar por permanecer em atividade fará jus a um abono de permanência equivalente ao valor da sua contribuição previdenciária, até completar a idade para aposentadoria compulsória.
11.	Importa destacar, para o caso em tela, o que preceituam os arts. 5º, 21 e 22 do dispositivo retromencionado. Vejamos:
	a) o art. 5º diz respeito a regras de transição aplicáveis aos ocupantes do cargo de policial civil do Distrito Federal, agente federal penitenciário ou socioeducativo ou de policial dos órgãos de que tratam o inciso IV do caput do art. 51, o inciso XIII do caput do art. 52 e os incisos I a III do caput do art. 144, que tenham ingressado na respectiva carreira até a data de entrada em vigor desta EC 103/2019, conforme transcrição abaixo. Assim, pode-se concluir que esses servidores federais, relacionados no § 4º-B do art. 4º da Constituição Federal/1988, c/c o art. 8º da EC 103/2019, desde que atendam aos critérios especificados na emenda e na Lei Complementar 51/1985, e tenham ainda ingressado na respectiva carreira até a data de entrada em vigor da EC 103/2019, são usufrutuários do abono de permanência, por expressa determinação constitucional:
Art. 5º O policial civil do órgão a que se refere o inciso XIV do caput do art. 21 da Constituição Federal, o policial dos órgãos a que se referem o inciso IV do caput do art. 51, o inciso XIII do caput do art. 52 e os incisos I a III do caput do art. 144 da Constituição Federal e o ocupante de cargo de agente federal penitenciário ou socioeducativo que tenham ingressado na respectiva carreira até a data de entrada em vigor desta Emenda Constitucional poderão aposentar-se, na forma da Lei Complementar nº 51, de 20 de dezembro de 1985, observada a idade mínima de 55 (cinquenta e cinco) anos para ambos os sexos ou o disposto no § 3º.
§ 1º Serão considerados tempo de exercício em cargo de natureza estritamente policial, para os fins do inciso II do art. 1º da Lei Complementar nº 51, de 20 de dezembro de 1985, o tempo de atividade militar nas Forças Armadas, nas polícias militares e nos corpos de bombeiros militares e o tempo de atividade como agente penitenciário ou socioeducativo.
§ 2º Aplicam-se às aposentadorias dos servidores dos Estados de que trata o § 4º-B do art. 40 da Constituição Federal as normas constitucionais e infraconstitucionais anteriores à data de entrada em vigor desta Emenda Constitucional, enquanto não promovidas alterações na legislação interna relacionada ao respectivo regime próprio de previdência social.
§ 3º Os servidores de que trata o caput poderão aposentar-se aos 52 (cinquenta e dois) anos de idade, se mulher, e aos 53 (cinquenta e três) anos de idade, se homem, desde que cumprido período adicional de contribuição correspondente ao tempo que, na data de entrada em vigor desta Emenda Constitucional, faltaria para atingir o tempo de contribuição previsto na Lei Complementar nº 51, de 20 de dezembro de 1985.
	b) o art. 21 diz respeito a regras de transição aplicáveis ao segurado ou servidor público federal que tenha se filiado ao Regime Geral de Previdência Social ou ingressado no serviço público em cargo efetivo até a data de entrada em vigor desta Emenda Constitucional, cujas atividades sejam exercidas com efetiva exposição a agentes químicos, físicos e biológicos prejudiciais à saúde, ou associação desses agentes, conforme transcrição abaixo. Assim, pode-se concluir que esses servidores federais, relacionados no § 4º-C do art. 4º da Constituição Federal/1988, desde que atendam aos critérios especificados na emenda e nos artigos 57 e 58 da Lei 8.213/1991, e tenham ainda ingressado na respectiva carreira até a data de entrada em vigor da EC 103/2019, são também usufrutuários do abono de permanência, por expressa determinação constitucional:  
Art. 21. O segurado ou o servidor público federal que se tenha filiado ao Regime Geral de Previdência Social ou ingressado no serviço público em cargo efetivo até a data de entrada em vigor desta Emenda Constitucional cujas atividades tenham sido exercidas com efetiva exposição a agentes químicos, físicos e biológicos prejudiciais à saúde, ou associação desses agentes, vedada a caracterização por categoria profissional ou ocupação, desde que cumpridos, no caso do servidor, o tempo mínimo de 20 (vinte) anos de efetivo exercício no serviço público e de 5 (cinco) anos no cargo efetivo em que for concedida a aposentadoria, na forma dos arts. 57 e 58 da Lei nº 8.213, de 24 de julho de 1991, poderão aposentar-se quando o total da soma resultante da sua idade e do tempo de contribuição e o tempo de efetiva exposição forem, respectivamente, de:
I - 66 (sessenta e seis) pontos e 15 (quinze) anos de efetiva exposição;
II - 76 (setenta e seis) pontos e 20 (vinte) anos de efetiva exposição; e
III - 86 (oitenta e seis) pontos e 25 (vinte e cinco) anos de efetiva exposição.
§ 1º A idade e o tempo de contribuição serão apurados em dias para o cálculo do somatório de pontos a que se refere o caput. § 2º O valor da aposentadoria de que trata este artigo será apurado na forma da lei.
	c) o art. 22 diz respeito a servidores públicos federais com deficiência, os quais, de acordo com o § 4º-A do art. 4º da Constituição Federal, devem ser previamente submetidos a avaliação biopsicossocial realizada por equipe multiprofissional e interdisciplinar. Assim, da leitura do dispositivo pode-se então concluir que esses servidores federais, relacionados no § 4º-A do art. 4º da Constituição Federal/1988, quando atendam aos critérios especificados na emenda e na Lei Complementar 142/2013, são também usufrutuários do abono de permanência, por expressa determinação constitucional, até que a lei venha a disciplinar esse dispositivo constitucional:  
Art. 22. Até que lei discipline o § 4º-A do art. 40 e o inciso I do § 1º do art. 201 da Constituição Federal, a aposentadoria da pessoa com deficiência segurada do Regime Geral de Previdência Social ou do servidor público federal com deficiência vinculado a regime próprio de previdência social, desde que cumpridos, no caso do servidor, o tempo mínimo de 10 (dez) anos de efetivo exercício no serviço público e de 5 (cinco) anos no cargo efetivo em que for concedida a aposentadoria, será concedida na forma da Lei Complementar nº 142, de 8 de maio de 2013, inclusive quanto aos critérios de cálculo dos benefícios.
12.	Note-se que a regra disposta no art. 22 da EC 103/2019 não trata propriamente de uma regra de transição, considerando que não exige do servidor público federal com deficiência o ingressado no serviço público em cargo efetivo até a entrada em vigor da EC 103/2019. Desse modo, entende-se que o servidor público federal com deficiência, que venha a completar os requisitos para a sua aposentadoria voluntária especial após a vigência da EC 103/2019, irá se submeter a este dispositivo (art. 22) , independentemente de ter ingressado no serviço público em cargo efetivo antes ou após a vigência da EC 103/2019. Aliás, depreende-se que esse é o motivo pelo qual tal servidor não consta das regras dispostas no art. 10 da EC 103/2019, como se verá logo adiante. 
13.	A concretude do § 19 do art. 40 da Constituição Federal/1988 foi também assegurada para os servidores federais em geral não beneficiados com qualquer regra de transição. Isso se deu por meio do § 5º do art. 10 da EC 103/2019. Veja-se: 
Art. 10. Até que entre em vigor lei federal que discipline os benefícios do regime próprio de previdência social dos servidores da União, aplica-se o disposto neste artigo.
 (...) 
§ 5º Até que entre em vigor lei federal de que trata o § 19 do art. 40 da Constituição Federal, o servidor federal que cumprir as exigências para a concessão da aposentadoria voluntária nos termos do disposto neste artigo e que optar por permanecer em atividade fará jus a um abono de permanência equivalente ao valor da sua contribuição previdenciária, até completar a idade para aposentadoria compulsória.
14.	Para o que importa para a matéria em estudo, temos que o dispositivo retromencionado, nos §§ 2º e 3º, tratou dos servidores contemplados para as hipóteses de aposentadoria com tempo diferenciado especificadas nos §§ 4º-B, 4º-C e 5º do art. 40 da Constituição Federal/1988, de modo que também esses servidores são igualmente usufrutuários do abono de permanência, desde que atendam aos critérios especificados na emenda, já que, conforme acabamos de ver, o § 5º do art. 10 expressamente faz menção ao servidor federal que cumprir as exigências para a concessão da aposentadoria voluntária nos termos do disposto naquele artigo. Veja-se:
Art. 10. Até que entre em vigor lei federal que discipline os benefícios do regime próprio de previdência social dos servidores da União, aplica-se o disposto neste artigo.
 (...) 
§ 2º Os servidores públicos federais com direito a idade mínima ou tempo de contribuição distintos da regra geral para concessão de aposentadoria na forma dos §§ 4º-B, 4º-C e 5º do art. 40 da Constituição Federal poderão aposentar-se, observados os seguintes requisitos:
I - o policial civil do órgão a que se refere o inciso XIV do caput do art. 21 da Constituição Federal, o policial dos órgãos a que se referem o inciso IV do caput do art. 51, o inciso XIII do caput do art. 52 e os incisos I a III do caput do art. 144 da Constituição Federal e o ocupante de cargo de agente federal penitenciário ou socioeducativo, aos 55 (cinquenta e cinco) anos de idade, com 30 (trinta) anos de contribuição e 25 (vinte e cinco) anos de efetivo exercício em cargo dessas carreiras, para ambos os sexos;
II - o servidor público federal cujas atividades sejam exercidas com efetiva exposição a agentes químicos, físicos e biológicos prejudiciais à saúde, ou associação desses agentes, vedada a caracterização por categoria profissional ou ocupação, aos 60 (sessenta) anos de idade, com 25 (vinte e cinco) anos de efetiva exposição e contribuição, 10 (dez) anos de efetivo exercício de serviço público e 5 (cinco) anos no cargo efetivo em que for concedida a aposentadoria;
 (...) 
§ 3º A aposentadoria a que se refere o § 4º-C do art. 40 da Constituição Federal observará adicionalmente as condições e os requisitos estabelecidos para o Regime Geral de Previdência Social, naquilo em que não conflitarem com as regras específicas aplicáveis ao regime próprio de previdência social da União, vedada a conversão de tempo especial em comum.
15.	Assim, temos que, ao fim e ao cabo, o benefício do abono de permanência foi assegurado a todos os servidores federais contemplados nas hipóteses de aposentadoria especial preconizadas pelos § 4º-A, § 4º-B e § 4º-C do art. 40 da Constituição Federal/1988, na nova redação conferida pela Emenda Constitucional 103/2019. 
16.	Importa deixar assente que este Tribunal já vinha consolidando uma interpretação extensiva ao caso. Com efeito, em sede de consulta, o TCU decidiu o que se segue, acerca da aposentadoria especial para policiais federais, objeto da Lei Complementar 51/1985, conforme o Acórdão 698/2010-TCU-Plenário, da relatoria do Min. Aroldo Cedraz:
9.1.1. os servidores sujeitos à aposentadoria especial da LC 51/85, que preenchem os requisitos ali previstos para se aposentar voluntariamente, mas optam por permanecer na ativa, fazem jus ao abono de permanência de que trata o § 19 do art. 40 da CF, até completar as exigências para a aposentadoria compulsória.
17.	Posteriormente, mas antes da publicação da EC 103/2019, em caso paradigmático, este Tribunal concedeu, em processo administrativo, o abono de permanência a servidor com deficiência beneficiário de aposentadoria especial, amparado em Mandado de Injunção, em sede do Acórdão 1078/2013-TCU-Plenário. Vale a pena transcrever parte do voto do relator, Min. Benjamin Zymler: 
Dessa forma, parece-me acertada a afirmação da Segedam de que não há norma que expressamente autorize a concessão do abono de permanência previsto no §19 do art. 40 da Constituição.
Por outro lado, esta Corte vem estendendo o benefício a outras hipóteses de aposentadoria. Nos dois julgados invocados pelo recorrente, Acórdão 698/2010-TCU-Plenário e 1.482/2012-Plenário, prevaleceu a possibilidade de se estender o benefício para além dos casos expressamente previstos no § 19 do art. 40 da Constituição e no § 5º do art. 2º da Emenda Constitucional 41/2003.
A partir de uma interpretação teleológica esposada pela Secretaria de Fiscalização de Pessoal - Sefip e acolhida pelo relator do Acórdão 698/2010-TCU-Plenário, foi acatada a tese de que a Emenda Constitucional 41/2003 intuiu conceder aos servidores públicos a faculdade de continuar em atividade mesmo após preenchidos os requisitos de aposentação, sem excluir aqueles regulados por regras especiais, e conceder-lhes um benefício que, em última instância, desonera o próprio sistema previdenciário.
Na esteira dos precedentes deste Tribunal, entendo que o caso ora em exame, em respeito ao princípio da isonomia, merece a mesma solução, uma vez que se reveste de situação jurídica análoga, qual seja, a de servidores que preenchem requisitos para aposentadoria ainda que não se fundamentem nas hipóteses para qual a Constituição expressamente prevê a concessão do abono de permanência.
Dessa forma, o presente caso enseja o mesmo encaminhamento, qual seja, o provimento do presente recurso de forma a conferir ao recorrente, uma vez reconhecido seu direito à aposentadoria prevista no inciso I do §4º do art. 40 da Constituição, o direito à percepção do abono de permanência previsto no § 19 do mesmo artigo.
18.	Considerando a teleologia do instituto do abono de permanência, pensamos que não poderia ter sido outro o entendimento conferido por esta Corte de Contas. O abono de permanência visa manter o servidor em atividade, uma vez tendo ele atingido todos os requisitos para a aposentação voluntária, nos termos da Constituição Federal/1988. Esse fim se presta a um objetivo maior, qual seja, o de adiar a sobrecarga do erário, eis que aos proventos de aposentação se somaria a remuneração de novel servidor, a ser admitido para suprir a mão de obra que então se dirige à inatividade. A solução de manter em atividade o servidor que já adquiriu o tempo para a aposentação voluntária, mediante o pagamento de módico benefício - no caso, o abono de permanência - traz em seu bojo, em suma, significativa economicidade para a Administração Pública, com a vantagem de manter em atividade servidor com grande experiência. 
19.	Além da vantagem atinente à economicidade, avulta também no caso o princípio da isonomia, que somente é atendido quando o direito aplicado logra apresentar soluções semelhantes para casos similares. Nada justifica que, estando dois servidores em situações similares, esteja apenas um deles albergado pela letra da lei, como se dava antes da publicação da EC 103/2019. Tratava-se de um caso claro de lacuna legislativa, a ser colmatada pelo esforço interpretativo, e este não poderia ser em outro sentido que não o enquadramento de situações similares sob o mesmo manto legal. 
20.	Assim, estando presente forte interesse público e sendo atendido um dos princípios do direito, entendemos que já era possível a extensão, por analogia, do abono de permanência previsto no artigo 40, § 19, da Constituição Federal/1988, por ocasião do implemento dos requisitos necessários à concessão de aposentadoria especial, desde que amparado em Mandado de Injunção, nos casos de inexistência de lei complementar que defina os requisitos e critérios para a respectiva concessão. Após a publicação da EC 103/2019, essa possibilidade ficou expressamente consignada no próprio texto da emenda.
21.	Por último, cabe lembrar que aos magistrados, no que diz respeito às regras de aposentadoria, aplica-se o disposto no art. 40 da Constituição Federal/1988, conforme prescrito no art. 93, inciso VI desta Carta Magna, e, sendo assim, as mesmas regras aqui colocadas devem ser aplicadas a eles, no que couber.
CONCLUSÃO
22.	Em sede de consulta do Tribunal Regional Federal da 1ª Região, acerca da possibilidade de tribunal do Poder Judiciário da União conceder, a seus magistrados e servidores, abono de permanência, previsto no art. 40, § 19, da Constituição Federal/1988, em função do implemento dos requisitos necessários à concessão de aposentadoria especial relativa a portador de deficiência, prevista na Constituição Federal/1988, foi excepcionalmente conferida uma interpretação elastecida ao inciso V do art. 264 do RITCU, de modo a admiti-la, em função da relevância do tema, e, do mesmo modo, alargou-se o questionamento para abranger todas as hipóteses previstas no art. 40, §§ 4º-A, 4º-B e 4º-C da Constituição Federal/1988. 
23. 	Após análise, foi possível então concluir que estando presente forte interesse público e em homenagem ao princípio da isonomia, já era possível, antes da publicação da Emenda Constitucional 103/2019, a extensão aos servidores e magistrados federais, por analogia, do abono de permanência previsto no artigo 40, § 19, da Constituição Federal/1988, por ocasião do implemento das condições necessárias à concessão de aposentadoria voluntária com requisitos e critérios diferenciados, no que diz respeito àqueles casos abrangidos pelo art. 40, § 4º, incisos I, II e III, com a redação em vigor antes da publicação da EC 103/2019, desde que amparados em Mandado de Injunção, nos casos de inexistência de lei complementar que defina os requisitos e critérios para a respectiva concessão. 
24.	Após a publicação da mencionada emenda, essa possibilidade de percepção de abono de permanência por parte dos servidores federais, bem como dos magistrados federais no que couber, com requisitos e critérios diferenciados agora indicados no art. 40, §§ 4º-A, 4º-B e 4º-C, passou a ser expressamente consignada no próprio texto da EC 103/2019, nos seus seguintes dispositivos: 
24.1	art. 8º, o qual remete aos arts. 5º e 21: quanto a servidores públicos federais submetidos a regras de transição, até que entre em vigor lei federal de que trata o § 19 do art. 40 da Constituição Federal/1988; 
24.2	art. 8º, o qual remete ao art. 22: quanto a servidores públicos federais com direito à aposentadoria voluntária especial por deficiência, até que entre em vigor lei federal de que trata o § 19 do art. 40 da Constituição Federal/1988; e 
24.3	art. 10, §§ 2º, 3º e 5º: quanto a servidores públicos federais com direito à aposentadoria na forma dos §§ 4º-B e 4º-C do art. 40 da Constituição Federal/1988, não submetidos a regras de transição, até que entre em vigor lei federal de que trata o § 19 do art. 40 da Constituição Federal/1988. 
PROPOSTA DE ENCAMINHAMENTO
25.	Ante o exposto, propõe-se o que se segue à autoridade superior:
	a) conhecer da presente consulta, por preencher os requisitos de admissibilidade previstos no art. 264 do RITCU, conferindo ao inciso V intepretação excepcionalmente extensiva, de modo a ser possível abordar tema de grande relevância para a Administração Pública; 
	b) conferir uma resposta mais abrangente à consulta elaborada pelo consulente, por razões de economia processual, para deixar assente o que se segue:
	b.1) antes da publicação da Emenda Constitucional 103/2019, já era possível a extensão aos servidores e magistrados federais, por analogia, do abono de permanência previsto no artigo 40, § 19, da Constituição Federal/1988, por ocasião do implemento dos requisitos necessários à concessão de aposentadoria voluntária com requisitos e critérios diferenciados, no que diz respeito àqueles casos abrangidos pelo art. 40, § 4º, incisos I, II e III, com a redação em vigor antes da publicação da EC 103/2019, desde que amparados em Mandado de Injunção, nos casos de inexistência de lei complementar que defina os requisitos e critérios para a respectiva concessão;
	b.2) após a publicação da EC 103/2019, essa possibilidade de percepção de abono de permanência por parte dos servidores federais, bem como dos magistrados federais no que couber, com requisitos e critérios diferenciados indicados no art. 40, §§ 4º-A, 4º-B e 4º-C, passou a ser expressamente consignada no próprio texto da EC 103/2019, nos seus seguintes dispositivos: 
	b.2.1) art. 8º, o qual remete aos arts. 5º e 21: quanto a servidores públicos federais submetidos a regras de transição, até que entre em vigor lei federal de que trata o § 19 do art. 40 da Constituição Federal/1988;
	b.2.2) art. 8º, o qual remete ao art. 22: quanto a servidores públicos federais com direito à aposentadoria voluntária especial por deficiência, até que entre em vigor lei federal de que trata o § 19 do art. 40 da Constituição Federal/1988; e
	b.2.3) art. 10, §§ 2º, 3º e 5º: quanto a servidores públicos federais com direito à aposentadoria na forma dos §§ 4º-B e 4º-C do art. 40 da Constituição Federal/1988, não submetidos a regras de transição, até que entre em vigor lei federal de que trata o § 19 do art. 40 da Constituição Federal/1988;
c) encaminhar o acórdão que vier a ser proferido, acompanhado do voto e do relatório que o fundamentarem, ao consulente;
d) arquivar o presente processo, nos termos do art. 169, inciso V, do RITCU.
3.	Em atendimento a oitiva solicitada pelo relator antecedente, o Ministro Raimundo Carreiro, o Ministério Público de Contas, representado no feito pela Procuradora-Geral Cristina Machado da Costa e Silva, emitiu o parecer á peça 11, cujo teor principal reproduzo a seguir:	
 (...) 
3.	Por intermédio do despacho proferido à peça n.º 9, o nobre Ministro Raimundo Carreiro, Relator do feito, solicita o pronunciamento do Parquet especializado nos autos.
4.	Inicialmente, suscitamos que o eminente Presidente do Tribunal Regional Federal da 1.ª Região não figura entre as autoridades listadas no artigo 264 do Regimento Interno com prerrogativa para formular consulta ao Tribunal de Contas da União.
5.	Ao abordar a admissibilidade do expediente de fls. 3/5 da peça n.º 2, a Sefip defende uma interpretação extensiva do artigo 264, inciso V, por se tratar de matéria de grande relevância, razão pela qual defende que a Corte de Contas conheça da consulta ora em exame (item 25, "a" da instrução de peça n.º 6) .
6.	Com as devidas vênias, compreendemos que a consulta ora em questão não atende aos requisitos de admissibilidade previstos nos artigos 264 e 265 do regimento interno do Tribunal. Primeiramente, porque a autoridade consulente não está habilitada a apresentar consulta à Corte de Contas. Ademais, pela documentação encaminhada pelo nobre Presidente do Tribunal Regional Federal da 1.ª Região, a consulta ora em questão tem por objetivo obter o aval do Tribunal de Contas da União para a concessão administrativa de abono de permanência ao Excelentíssimo Senhor Juiz Federal Jefferson Schneider, muito provavelmente com o consequente pagamento de valores atrasados no magistrado. Fica evidenciado, pelo expediente de fls. 1/2 da peça n.º 2, o uso do instrumento da consulta para a solução de caso concreto, em afronta ao artigo 265 do Regimento Interno do Tribunal.
7.	Portanto, preliminarmente, opinamos por que a consulta de peça n.º 2 não seja conhecida pelo Tribunal, uma vez que a autoridade consulente não figura no rol inscrito no artigo 264 do Regimento Interno, além de versar sobre caso concreto, o que é vedado pelo artigo 265 da mesma norma processual.
8.	Entretanto, caso o nobre Relator e o Plenário entendam que se devam relevar as restrições apontadas no exame de admissibilidade, temos alguns reparos a fazer na proposição de mérito oferecida pela Sefip às peças n.ºs 6 a 8.
9.	A consulta de peça n.º 4 foi protocolada no Tribunal de Contas da União em 14/03/2018 (fl. 1 da peça n.º 4) , anteriormente ao advento da Emenda Constitucional n.º 103/2019, publicada no Diário Oficial da União de 13/11/2019.
10.	O artigo 40, §§ 4.º e 4º-A, da Constituição Federal, com a redação dada pela Emenda Constitucional n.º 103/2019, bem como o artigo 22 dessa mesma emenda tratam expressamente da aposentadoria especial a ser concedida a servidor público portador de deficiência. Reproduzimos os citados dispositivos:
	Art. 40 da Constituição, § 4.º e 4.º-A, com a redação dada pela EC n.º 103/2019
"§ 4º É vedada a adoção de requisitos ou critérios diferenciados para concessão de benefícios em regime próprio de previdência social, ressalvado o disposto nos §§ 4º-A, 4º-B, 4º-C e 5º.
§ 4º-A. Poderão ser estabelecidos por lei complementar do respectivo ente federativo idade e tempo de contribuição diferenciados para aposentadoria de servidores com deficiência, previamente submetidos a avaliação biopsicossocial realizada por equipe multiprofissional e interdisciplinar.
Art. 22. Até que lei discipline o § 4º-A do art. 40 e o inciso I do § 1º do art. 201 da Constituição Federal, a aposentadoria da pessoa com deficiência segurada do Regime Geral de Previdência Social ou do servidor público federal com deficiência vinculado a regime próprio de previdência social, desde que cumpridos, no caso do servidor, o tempo mínimo de 10 (dez) anos de efetivo exercício no serviço público e de 5 (cinco) anos no cargo efetivo em que for concedida a aposentadoria, será concedida na forma da Lei Complementar nº 142, de 8 de maio de 2013, inclusive quanto aos critérios de cálculo dos benefícios".
11.	Por sua vez, o artigo 40, § 19, da Constituição Federal e o artigo 8.º da Emenda n.º 103/2019 tratam do abono de permanência, fazendo referência ao supracitado artigo 22 da mesma emenda:
	Artigo 40, § 19, da Constituição, com a redação dada pela EC n.º 103/2019:
"§ 19. Observados critérios a serem estabelecidos em lei do respectivo ente federativo, o servidor titular de cargo efetivo que tenha completado as exigências para a aposentadoria voluntária e que opte por permanecer em atividade poderá fazer jus a um abono de permanência equivalente, no máximo, ao valor da sua contribuição previdenciária, até completar a idade para aposentadoria compulsória".
"Art. 8º Até que entre em vigor lei federal de que trata o § 19 do art. 40 da Constituição Federal, o servidor público federal que cumprir as exigências para a concessão da aposentadoria voluntária nos termos do disposto nos arts. 4º, 5º, 20, 21 e 22 e que optar por permanecer em atividade fará jus a um abono de permanência equivalente ao valor da sua contribuição previdenciária, até completar a idade para aposentadoria compulsória".
12.	Portanto, após a vigência da Emenda Constitucional n.º 103/2019, não há dúvidas de que o servidor público portador de deficiência que atender aos requisitos para se aposentar com base no artigo 22 do mesmo diploma constitucional e permanecer na ativa fará jus ao abono de permanência, com fundamento no artigo 8.º, também da EC n.º 103/2019. Eventuais efeitos financeiros serão devidos sempre a partir da vigência da Emenda n.º 103/2019.
13.	Nesse ponto, endossamos a conclusão proposta pela Sefip, fazendo apenas um ajuste para nos limitarmos ao objeto do que foi questionado na consulta ora em exame. Isso porque a resposta sugerida pela unidade técnica no item "b.2" do encaminhamento constante do item 25 da instrução de peça n.º 6 extrapola o objeto da presente consulta, ao tratar do direito ao abono de permanência a outras hipóteses de inativação além da aposentadoria especial devida ao servidor público portador de deficiência.
14.	Anteriormente ao advento da Emenda Constitucional n.º 103/2019, a possibilidade de aposentadoria especial ao servidor público portador de deficiência foi se construindo com base na evolução jurisprudencial. Da mesma forma, o direito ao abono de permanência não estava tão bem definido no arcabouço constitucional e também foi sofrendo modificações por força de inovações na jurisprudência do Tribunal de Contas da União.
15.	A redação original do artigo 40 da Constituição Federal de 1.988 era silente quanto à hipótese de concessão de aposentadoria ao servidor portador de deficiência com base em regras especiais. Apenas a partir da Emenda Constitucional n.º 47/2005 é que foi inserido o § 4.º ao artigo 40 da Carta Política de 1.988 com o seguinte teor:
"§ 4º É vedada a adoção de requisitos e critérios diferenciados para a concessão de aposentadoria aos abrangidos pelo regime de que trata este artigo, ressalvados, nos termos definidos em leis complementares, os casos de servidores:
I portadores de deficiência;
II que exerçam atividades de risco;
III cujas atividades sejam exercidas sob condições especiais que prejudiquem a saúde ou a integridade física".
16.	A eficácia do artigo 40, § 4.º, da Constituição Federal, com a redação dada pela Emenda n.º 47/2005 ficou na dependência da edição de lei complementar. Em 09 de maio de 2013 foi publicada a Lei Complementar n.º 142/2013, a qual regulou a concessão de aposentadoria especial ao segurado do Regime Geral de Previdência Social portador de deficiência. Mas a norma correspondente aos segurados do Regime Próprio dos servidores públicos federais não foi editada até o momento.
17.	A fim de colmatar a brecha legal, suscitada em diversos mandados de injunção impetrados por servidores federais ou sindicatos, o Supremo Tribunal Federal reconheceu a mora legislativa e decidiu ser cabível a concessão de aposentadoria especial a servidor público portador de deficiência, tomando-se como regramento a disposição constante do artigo 57 da Lei n.º 8.213/1991. Nesse sentido, citamos os seguintes precedentes, entre vários outros:
"MANDADO DE INJUNÇÃO NATUREZA. Conforme disposto no inciso LXXI do artigo 5º da Constituição Federal, conceder-se-á mandado de injunção quando necessário ao exercício dos direitos e liberdades constitucionais e das prerrogativas inerentes à nacionalidade, à soberania e à cidadania. Há ação mandamental e não simplesmente declaratória de omissão. A carga de declaração não é objeto da impetração, mas premissa da ordem a ser formalizada. 
MANDADO DE INJUNÇÃO DECISÃO BALIZAS. Tratando-se de processo subjetivo, a decisão possui eficácia considerada a relação jurídica nele revelada. 
APOSENTADORIA TRABALHO EM CONDIÇÕES ESPECIAIS PREJUÍZO À SAUDE DO SERVIDOR INEXISTÊNCIA DE LEI COMPLEMENTAR ARTIGO 40, § 4º, DA CONSTITUIÇÃO FEDERAL. Inexistente a disciplina específica da aposentadoria especial do servidor, impõe-se a adoção, via pronunciamento judicial, daquela própria aos trabalhadores em geral artigo 57, § 1º, da Lei nº 8.213/91". (Pleno, MI 721, Rel. Min. MARCO AURÉLIO, j. 30.08.2007) 
"EMENTA: MANDADO DE INJUNÇÃO. APOSENTADORIA ESPECIAL DO SERVIDOR PÚBLICO. ARTIGO 40, § 4º, DA CONSTITUIÇÃO DA REPÚBLICA. AUSÊNCIA DE LEI COMPLEMENTAR A DISCIPLINAR A MATÉRIA. NECESSIDADE DE INTEGRAÇÃO LEGISLATIVA. 1. Servidor público. Investigador a polícia civil do Estado de São Paulo. Alegado exercício de atividade sob condições de periculosidade e insalubridade. 2. Reconhecida a omissão legislativa em razão da ausência de lei complementar a definir as condições para o implemento da aposentadoria especial. 3. Mandado de injunção conhecido e concedido para comunicar a mora à autoridade competente e determinar a aplicação, no que couber, do art. 57 da Lei nº 8.213/91". (Pleno, MI 795, Rel. Min. CARMEN LÚCIA, j. 15.04.2009) 
18.	Além dos precedentes citados, destacamos o Mandado de Injunção n.º 3989, pelo qual servidor do Tribunal de Contas da União portador de deficiência obteve direito a se aposentar com fundamento na regra do artigo 57 da Lei n.º 8.213/1991. Tal julgado foi citado à fl. 4 da peça n.º 4 da documentação encaminhada pelo Tribunal Regional Federal da 1.ª Região porque, nesse caso concreto, a Corte de Contas reconheceu o direito ao servidor de perceber abono de permanência, com base na norma especial garantida pelo provimento judicial. Transcrevemos a ementa do Acórdão 1078/2013-TCU-Plenário:
"RECURSO AO PLENÁRIO. ABONO PERMANÊNCIA. APOSENTADORIA ESPECIAL. SERVIDOR PÚBLICO COM DEFICIÊNCIA. MANDADO DE INJUNÇÃO Nº 3.989. DIREITO À PERCEPÇÃO DE ABONO DE PERMANÊNCIA PREVISTO NO §19 DO ART. 40 DA CONSTITUIÇÃO FEDERAL. CONHECIMENTO. PROVIMENTO".
19.	O julgado proferido pelo Pleno do Tribunal de Contas da União encontra-se em conformidade com outros precedentes nos quais a Corte de Contas elasteceu as hipóteses expressas de concessão de abono de permanência até então existentes. No mesmo sentido, reproduzimos as ementas dos Acórdãos n.ºs 698/2010 e 1.482/2012, ambos do Plenário:
"CONSULTA. APOSENTADORIA ESPECIAL DE POLICIAL FEDERAL. DIREITO À PERCEPÇÃO DE ABONO DE PERMANÊNCIA PREVISTO NO §19 DO ART. 40 DA CONSTITUIÇÃO FEDERAL. COMPATIBILIDADE DA REGRA DO ABONO DE PERMANÊNCIA COM A DISCIPLINA ESPECIAL CONSTANTE DA LEI COMPLEMENTAR Nº 51/1985. 1) Os servidores sujeitos à aposentadoria especial da LC 51/85, que preenchem os requisitos ali previstos para se aposentar voluntariamente, mas optam por permanecer na ativa, fazem jus ao abono de permanência de que trata o § 19 do art. 40 da CF, até completar as exigências para a aposentadoria compulsória" (Acórdão 698/2010-TCU-Plenário, Relator: Ministro Benjamin Zymler) 
"CONSULTA. POSSIBILIDADE DE PAGAMENTO DE ABONO PERMANÊNCIA PARA SERVIDORES OU MAGISTRADOS, QUANDO IMPLEMENTADOS OS REQUISITOS PARA APOSENTADORIA COM BASE NA REGRA DO ART. 3º DA EMENDA CONSTITUCIONAL Nº 47/2005, NO CASO DE OPÇÃO POR PERMANECER NA ATIVIDADE. VIABILIDADE JURÍDICO-NORMATIVA DO OBJETO DA CONSULTA. INFORMAÇÃO AO CONSULENTE. ARQUIVAMENTO". (Acórdão n.º 1.482/2012 - Relator: Ministro-Substituto André Luís de Carvalho) 
20.	Nos dois acórdãos supracitados, o Plenário do Tribunal entendeu ser cabível estender a concessão de abono de permanência a regras de aposentadoria que não previam expressamente o pagamento desse benefício. Até porque as normas de inativação em questão eram anteriores ao advento das Emendas Constitucionais n.ºs 20/1998, 41/2003 e 47/2005, as quais previam o benefício do abono, correspondente ao valor da contribuição previdenciária descontada do servidor que já implementou os requisitos para se aposentar, mas que opta por permanecer em atividade.
21.	Entretanto, em relação ao servidor portador de deficiência, o então Ministério da Previdência Social editou a Instrução Normativa n.º 02/2014, publicada no Diário Oficial da União de 17/02/2014, que "estabelece instruções para o reconhecimento, pelos Regimes Próprios de Previdência Social da União, dos Estados, do Distrito Federal e dos Municípios, do direito dos servidores públicos com deficiência, amparados por ordem concedida em Mandado de Injunção, à aposentadoria com requisitos e critérios diferenciados de que trata o § 4º, inciso I, do art. 40 da Constituição Federal".
22.	O artigo 14 da referida norma prevê que:
"Art. 14. Salvo decisão judicial expressa em contrário, esta Instrução Normativa não será aplicada para: 
I - conversão do tempo cumprido pelo servidor com deficiência em tempo de contribuição comum, inclusive para fins de contagem recíproca de tempo de contribuição; 
II - reconhecimento de tempo de contribuição exercido na condição de pessoa com deficiência com o objetivo de instruir futuro pedido de aposentadoria voluntária; 
III - fundamentar o pagamento de abono de permanência de que trata o § 19 do art. 40 da Constituição Federal; 
IV - revisão de benefício de aposentadoria em fruição".
23.	Cumpre-nos salientar que o artigo 9.º, incisos I e II, da Lei n.º 9.717/1998, em sua redação original, previa que:
"Art. 9º Compete à União, por intermédio do Ministério da Previdência e Assistência Social:
I - a orientação, supervisão e o acompanhamento dos regimes próprios de previdência social dos servidores públicos e dos militares da União, dos Estados, do Distrito Federal e dos Municípios, e dos fundos a que se refere o art. 6º, para o fiel cumprimento dos dispositivos desta Lei;
II - o estabelecimento e a publicação dos parâmetros e das diretrizes gerais previstos nesta Lei".
24.	Posteriormente, a Lei n.º 13.846/2019 veio transferir as competências originalmente atribuídas ao extinto Ministério da Previdência Social para a Secretaria Especial de Previdência e Trabalho do Ministério da Economia, além de operar outras modificações na redação da Lei n.º 9.717/1998.
25.	Dada a competência atribuída ao então Ministério da Previdência Social pelo artigo 9.º da Lei n.º 9.717/1998, e o teor do artigo 14, inciso III, da Instrução Normativa MPS n.º 02/2014, o qual não reconheceu a concessão administrativa do direito ao abono de permanência aos servidores amparados por mandados de injunção anteriormente ao advento da Emenda Constitucional n.º 103/2019, entendemos não haver fundamento legal para a atribuição desse benefício aos que atenderam os requisitos para se aposentar com base na regra constante do artigo 57 da Lei n.º 8.213/1991 e, posteriormente, com fundamento na Lei Complementar n.º 142/2013. A exceção seriam os servidores beneficiados por decisões judiciais que tenham garantido o pagamento do abono de permanência aos litigantes.
26.	E a vedação imposta pelo poder normativo do então Ministério da Previdência Social é procedente, uma vez que, antes da edição Emenda Constitucional n.º 103/2019, o direito à aposentadoria especial do servidor público portador de deficiência somente se concretizaria por intermédio de mandado de injunção, o qual teria o condão de suprir lacuna legislativa, ante a falta de edição da lei complementar prevista no artigo 40, § 4.º, da Constituição, com a redação dada pela Emenda n.º 47/2005.
27.	Nesse sentido, a colmatação da lacuna normativa deve se restringir aos termos do remédio judicial, sob pena de a esfera administrativa extrapolar os ditames da decisão proferida, podendo transbordar os limites da legalidade.
28.	No caso concreto, se o mandado de injunção determinou a aplicação de uma regra de aposentadoria especial, caberá ao órgão de pessoal aferir se o servidor atende aos requisitos previstos na regra apontada na sentença. A autorização e os limites para o reconhecimento de outros direitos acessórios decorrentes da incidência de norma que vem substituir lacuna legislativa deve constar expressamente do remédio judicial. E esse é o caso do abono de permanência, em nossa compreensão.
29.	A hipótese ora em análise é diferente dos casos em que a Corte de Contas estendeu o direito ao abono de permanência a fundamentos de aposentadoria que não previam originalmente esse benefício, por serem tais regras de inativação anteriores à edição das emendas constitucionais que criaram o referido abono. Ademais, nas outras hipóteses tratadas pelo Tribunal de Contas, havia diplomas legais que previam claramente as regras de aposentadoria, as quais eram autoaplicáveis, sem a necessidade de integração com outras normas e sem a dependência de medidas judiciais, como era o caso da aposentadoria especial do servidor portador de deficiência, anteriormente à EC n.º 103/2019.
30.	Além disso, o Acórdão 1078/2013-TCU-Plenário, citado no parecer que acompanha a presente consulta, apreciou processo de natureza administrativa e que foi anterior ao advento da Instrução Normativa MPS n.º 02/2014, não podendo ser invocado como um precedente firme capaz de embasar a concessão administrativa do abono de permanência na aposentadoria especial concedida ao servidor com deficiência e firmada em mandado de injunção
31.	Dado o que expusemos, é inegável que até o advento da Emenda Constitucional n.º 103/2019, o direito do servidor público à aposentadoria especial na condição de deficiente físico era garantido por medidas judiciais, especialmente por meio de mandados de injunção.
32.	Pedimos vênia, pois, para divergir do entendimento defendido pela Sefip no subitem "b.1" do encaminhamento constante do item 25 da proposta de encaminhamento de peça n.º 6 para responder ao consulente que, anteriormente à EC n.º 103/2019, o direito a abono de permanência fica condicionado à sua previsão expressa no provimento judicial que amparou a aplicação de norma especial ao servidor portador de deficiência, sendo desprovido de fundamento legal a concessão administrativa desse benefício.
33.	Por todo o exposto, com as devidas vênias de estilo por divergir parcialmente do encaminhamento proposto pela unidade técnica às peças n.ºs 6 a 8, esta representante do Ministério Público de Contas propõe ao Tribunal que:
	33.1. não conheça da consulta acostada às fls. 3/5 da peça n.º 2 do feito, por não atender aos requisitos de admissibilidade previstos nos artigos 264 e 265 do regimento interno da Corte de Contas; ou
	33.2. caso se entenda que se deva conhecer da presente consulta, responder ao consulente que:
	33.2.1. até o advento da Emenda Constitucional n.º 103/2019, a concessão de abono de permanência a servidor público federal portador de deficiência que reúna os requisitos para se inativar com base no artigo 40, § 4.º, inciso I, da Constituição Federal, fica condicionada à existência de decisão judicial que ampare expressamente esse pagamento, especialmente ante o que define o artigo 14, inciso III, da Instrução Normativa MPS n.º 02/2014, uma vez que o exercício do direito a essa aposentadoria especial dependia de norma especial a preencher a lacuna legislativa decorrente da não edição de lei complementar específica para os servidores públicos, e que somente era garantida por mandado de injunção ou por outra medida judicial;
	33.2.2. a partir da vigência da Emenda Constitucional n.º 103/2019, o servidor público federal portador de deficiência que reúna os requisitos previstos no artigo 22 e permanecer em atividade, fará jus ao abono de permanência instituído no artigo 8.º, todos da mesma norma, sendo cabíveis eventuais efeitos financeiros somente a partir da vigência da EC n.º 103/2019.
	33.3. dê conhecimento da deliberação que vier a ser proferida ao consulente, bem como determine o arquivamento dos presentes autos.
É o Relatório.

não há

Procuradora-Geral Cristina Machado da Costa e Silva.

CONSULTA. TRF-1. INDAGAÇÃO SOBRE A POSSIBILIDADE DO ABONO DE PERMANÊNCIA A SERVIDOR COM OS REQUISITOS PARA APOSENTADORIA ESPECIAL DE SERVIDOR COM DEFICIÊNCIA. AUTORIDADE NÃO LEGITIMADA. INDAGAÇÕES FORMULADAS COM OBJETIVO EXPRESSO DE RESOLVER CASO CONCRETO. MATÉRIA JÁ DISCIPLINADA EM REGULAMENTO ADMINISTRATIVO (IN MPS 2/2014) E EM NORMAS CONSTITUCIONAIS (EC 103/2019). NÃO CONHECIMENTO DA CONSULTA. INFORMAÇÃO À AUTORIDADE CONSULENTE SOBRE AS FONTES NORMATIVAS APLICÁVEIS À ESPÉCIE. CIÊNCIA. A possibilidade da concessão do abono de permanência em face da implementação dos requisitos necessários à aposentadoria especial de servidor com deficiência é atualmente disciplinada nos arts. 8º e 22, caput, da Emenda Constitucional 103/2019, e, antes da sua promulgação, era regulamentada na Instrução Normativa MPS 2/2014.

CONSULTA (CONS)

Secretaria de Fiscalização de Integridade de Atos e Pagamentos de Pessoal e de Benefícios Sociais (Sefip).

Relato este processo nos termos do art. 153 do Regimento Interno deste Tribunal, em sucessão ao Ministro Raimundo Carreiro.
2.	Trata-se de consulta formulada pelo Presidente do Tribunal Regional Federal da 1ª Região, nos seguintes termos:
É admissível que tribunal do Poder Judiciário da União conceda a seus magistrados e servidores abono de permanência, previsto no artigo 40, § 19, da Constituição Federal, por implemento dos requisitos necessários à concessão de aposentadoria especial relativa a portador de deficiência, prevista no artigo 40, § 40, I, da Constituição Federal?
3.	No que tange à admissibilidade, a então Secretaria de Fiscalização de Pessoal, atual Secretaria de Fiscalização de Integridade de Atos e Pagamentos de Pessoal e de Benefícios Sociais (Sefip) , propôs o conhecimento do feito, nos termos do art. 264 do Regimento Interno deste Tribunal, relevando a ausência de legitimidade da autoridade consulente, por considerar o objeto da consulta relevante à Administração Pública. A proposta encontra guarida em precedentes desta Corte de Contas, devidamente citados no Relatório.
4.	O Ministério Público de Contas opinou pelo não conhecimento do feito por ausência de legitimidade do interessado e também pelo fato de o móvel expresso da consulta ser a resolução de um caso concreto: a concessão do abono de permanência a Juiz Federal da Seção Judiciária do Mato Grosso, amparado por mandado de injunção coletivo impetrado pela Associação dos Magistrados Brasileiros (peça 2, pág. 1) :
...para que possamos instruir o processo de abono de permanência de interesse do Juiz Federal (...) , da (...) Vara da Seção Judiciária do Mato Grosso, em razão de Mandado de Injunção Coletivo impetrado pela Associação dos Magistrados Brasileiros - AMB e outros (docs. 3195338, 3195350 e 3195359) , no qual se reconheceu o direito de agentes públicos à aposentadoria especial, previsto no Art. 40, § 4°,1, da Constituição Federal.
5.	A par disso, conforme os pareceres da unidade técnica e do MPTCU, a matéria de fundo da consulta já é disciplinada, atualmente, nos 8º e 22, caput, da Emenda Constitucional 103/2019, verbis:
Art. 8º Até que entre em vigor lei federal de que trata o § 19 do art. 40 da Constituição Federal [trata do abono de permanência], o servidor público federal que cumprir as exigências para a concessão da aposentadoria voluntária nos termos do disposto nos arts. 4º [trata das aposentadorias especiais, inclusive a do servidor com deficiência], 5º, 20, 21 e 22 e que optar por permanecer em atividade fará jus a um abono de permanência equivalente ao valor da sua contribuição previdenciária, até completar a idade para aposentadoria compulsória.  
Art. 22. Até que lei discipline o § 4º-A [aposentadoria para servidor com deficiência] do art. 40 e o inciso I do § 1º do art. 201 da Constituição Federal, a aposentadoria da pessoa com deficiência segurada do Regime Geral de Previdência Social ou do servidor público federal com deficiência vinculado a regime próprio de previdência social, desde que cumpridos, no caso do servidor, o tempo mínimo de 10 (dez) anos de efetivo exercício no serviço público e de 5 (cinco) anos no cargo efetivo em que for concedida a aposentadoria, será concedida na forma da Lei Complementar nº 142, de 8 de maio de 2013, inclusive quanto aos critérios de cálculo dos benefícios.  (Grifei) .
6.	Antes da promulgação da EC 103/2019, o direito à aposentadoria especial a servidor com deficiência era garantido apenas mediante mandado de injunção, conforme fartamente demonstrado nos pareceres, e disciplinado expressamente no artigo 14, inciso III, da Instrução Normativa MPS 02/2014, editada com base na delegação de competência expressa no art. 9º da Lei 9.717/1998 (dispõe sobre regras gerais para a organização e o funcionamento dos regimes próprios de previdência social dos servidores públicos da União, entre outras providências) .
7.	A mencionada instrução normativa dispunha "instruções para o reconhecimento, pelos Regimes Próprios de Previdência Social da União, dos Estados, do Distrito Federal e dos Municípios, do direito dos servidores públicos com deficiência, amparados por ordem concedida em Mandado de Injunção, à aposentadoria com requisitos e critérios diferenciados de que trata o § 4º, inciso I, do art. 40 da Constituição Federal, e seu artigo 14 assentava a seguinte vedação:
Art. 14. Salvo decisão judicial expressa em contrário, esta Instrução Normativa não será aplicada para: 
I - conversão do tempo cumprido pelo servidor com deficiência em tempo de contribuição comum, inclusive para fins de contagem recíproca de tempo de contribuição; 
II - reconhecimento de tempo de contribuição exercido na condição de pessoa com deficiência com o objetivo de instruir futuro pedido de aposentadoria voluntária; 
III - fundamentar o pagamento de abono de permanência de que trata o § 19 do art. 40 da Constituição Federal;
 IV - revisão de benefício de aposentadoria em fruição  (Grifei) .
8.	Tem-se, portanto, que a indagação formulada pelo consulente já é respondida, na essência, tanto para os casos anteriores à EC 103/2019 quanto aos supervenientes à sua promulgação.
9.	Em vista dessas ponderações, endosso a proposta da Procuradora-Geral Cristina Machado da Costa e Silva, que oficiou 	nos autos, no sentido de não conhecer da consulta, seja em face da ausência de legitimidade, seja por seu objetivo expresso de resolver um caso concreto, hipóteses de inadmissão previstas no art. 265 do Regimento Interno deste Tribunal, ponderando, ainda, que se trata de matéria já disciplinada no plano regulamentar e constitucional, o que descaracteriza a motivação invocada pela unidade técnica para conhecer o feito em caráter excepcional.
10.	Acresço que a deliberação administrativa desta Corte de Contas assinalada tanto nas peças que subsidiaram a formulação da consulta quanto nos pareceres de instrução - o Acórdão 1078/2013-TCU-Plenário (relator: Ministro Benjamin Zymler) - foi proferida antes da IN MPS 2/2014. Esse fato, aliado à natureza interna corporis da decisão, não recomenda acolhê-la como fundamento para alterar a dicção posteriormente firmada pelo órgão federal legalmente responsável pela regulamentação da matéria, o Ministério da Previdência Social.
11.	Dessarte, concluo pelo não conhecimento da consulta, sem prejuízo de informar à autoridade interessada que, atualmente, a matéria é disciplinada nos arts. 8º e 22, caput, da Emenda Constitucional 103/2019, e, antes da sua promulgação, era regulamentada na Instrução Normativa MPS 2/2014.
	Do exposto, VOTO por que seja aprovado o Acórdão que ora submeto a este Colegiado. 
TCU, Sala das Sessões, em 25 de maio de 2022.
ANTONIO ANASTASIA 
Relator